【裁判字號】    98,建,3
【裁判日期】    980825
【裁判案由】    給付工程款
【裁判全文】
臺灣臺中地方法院民事判決  98年度建字第3號
原      告  力有營造有限公司
                      樓之3
法定代理人  甲○○
訴訟代理人  程弘模  律師
被      告  台灣自來水股份有限公司
法定代理人  乙○○
訴訟代理人  謝佳伯  律師
複代理人    賴銘耀  律師
上當事人間給付工程款事件，本院於98年8月11日言詞辯論終結
，判決如下：
    主      文
被告應給付原告新台幣參佰伍拾玖萬壹仟陸佰零陸元，及自民國
九十八年一月八日起至清償日止，按年息百分之五之利息。
訴訟費用由被告負擔。
本判決於原告以新台幣壹佰貳拾萬元供擔保後，得假執行。但被
告以新台幣參佰伍拾玖萬壹仟陸佰零陸元為原告供擔保後，但免
為假執行。
    事實及理由
壹、兩造之聲明：
  一、原告：如主文第一項、第二項所示，並陳明願供擔保請准
      宣告假執行。
  二、被告：(一)原告之訴暨其假執行之聲請均駁回。(二)訴訟費用
      由原告負擔。(三)如受不利判決，被告願供擔保請准免為假
      執行。
貳、原告起訴主張：原告力有營造有限公司與被告台灣自來水股
    份有限公司於民國（下同）95年12月11日訂立工程合約書，
    由原告承作被告公司位於雲林縣林內鄉之「林內場清水池二
    期工程」，議定契約總價為新台幣（下同）42,000,000元，
    系爭工程依設計單位之規範，應於簽約之翌日開工，並自開
    工日起240個工作天內完工。兩造簽訂契約後，原告依約於
    95 年12月12日開始進行工程，期間被告變更追加工程項目
    增加18個工作天，且因國內營建物料價格波動，原告難以負
    荷成本，遂經被告同意自96年3月1日至96年5月23日停工85
    天，導致系爭工程實際工期將長達1年以上，原告於96年7月
    5日函請被告依系爭契約第6條第1項第7款之規定按物價指數
    調整給付工程款，為被告所拒，迄至97年7月1日系爭工程竣
    工，97年9月23日驗收合格，共耗時1年6月左右，歷經258個
    工作天。
    因實際施工期間景氣劇烈變化，國內營建物料價格波動飛漲
    ，非兩造締結系爭工程契約時所得預見，爰本承攬契約之約
    定，並依情事變更原則，請求判決如聲明所示。
參、被告則以：依系爭契約第6條第1項第7款約定可知，系爭工
    程是否得依物價波動調整工程款，需視工程預定進度表所載
    「工程期限」有無達1年來決定；若工程預定進度表所載「
    工程期限」未達一年者，自不得按物價波動之影響而調整工
    程款，而系爭工程依工程預定進度表所載之「工程期限」僅
    240個工作天，即使加計停工之85天，亦僅325天亦未達契約
    第6條第1項第7款所定之1年。又上開依物價波動調整工程款
    之約定，顯見兩造於訂約之際已就物價變動之因素列入考量
    ，並無情事變更原則適用等語，資為抗辯。
肆、經查：
  一、以下之事實為兩造所不爭，本院採為判決之基礎：
    (一)原告被告於95年12月11日訂立工程合約（契約編號T-95-A
      -25、工程編號WR-00-0000-00），由原告承作雲林縣林內
      鄉之林內場清水池二期工程，議定契約總價為42,000,000
      元，工程履約期限為原告應自開工日（即95年12月12日）
      起240個工作天內完工。該工程因被告變更、追加工程項
      目而增加18工作天，致實際竣工日為97年7月1日，並於97
      年9月23日驗收合格。
    (二)被告同意上開工程自96年3月1日至96年5月23日停工85天
      。
    (三)被告公司對外招標所發布之臺灣省自來水股份有限公司工
      程採購須知第一條約定「…。本『工程採購須知』為工程
      契約條款之一，其效力視同契約」、第八條第六項約定「
      工程期限未達一年者，不按物價波動之影響而調整工程款
      。工程預定進度表中之工程期限達一年（365日曆天）者
      ，按物價指數調整計算。詳本公司『工程按物價指數調整
      計算說明』。如規範另有規定者，從其規定。」
    (四)95年8月25日行政院公共工程委員會工程企字第095003265
      30號函：「……三、另行政院93年5月3日院授工企字第09
      300172930號及第00000000001號函附『中央機關已訂約工
      程因應國內營建物價變動之物價調整處理原則』規定，重
      申如次：(一)有關93年12月31日前決標之工程採購，行政院
      業於95年5月5日以院授工企字第09500166030號及第00000
      000001號函，調整前揭處理原則之『壹、處理措施』三之
      (一)所載適用期限至95年12月31日。地方政府辦理之工程採
      購，基於體恤商艱及協助國內廠商因應營建材料價格變動
      之履約成本風險，請儘量依前揭處理原則給予物價調整。
      」
    (五)96年10月18日行政院公共工程委員會工程企字第09600421
      180號函說明：「一查本會前就工程採購履約期限及物價
      指數調整之相關釋例如下：(一)90年9月12日（90）工程企
      字第90035319號函釋：工期1年以上之工程採購，應將物
      價指數調整之相關規定納入招標文件。(二)…(三)95年8月25
      日工程企字第09500326530號函釋：不論工期是否長於1年
      ，均請各機關將本會訂頒『工程採購契約範本』第5條物
      價指數調整之相關規定納入招標文件，不宜於契約中訂定
      『本工程無物價指數調整規定』之條款，以降低雙方風險
      負擔。
  二、按訴狀送達後，原告不得將原訴變更或追加他訴。但有下
      列各款情形之一者，不在此限：……三、擴張或減縮應受
      判決事項之聲明者，民事訴訟法第255條第1項第3款定有
      明文，方本件原告起訴原請求被告給付3,620,315元，並
      自起訴狀繕本送達之翌日起依法定利率計付之利息，嗣更
      正其聲明如主文所示，核屬減縮其應受判決事項之聲明，
      依前揭規定，應予准許。又按法定代理人之代理權消滅者
      ，訴訟程序在有法定代理人承受其訴訟以前當然停止，民
      事訴訟法第170條定有明文。但此項規定，於有訴訟代理
      人時不適用之，同法第173條亦有明文。被告之法定代理
      人原為乙○○，嗣乙○○退休，自98年8月1日改由丙○○
      接任，此有經濟部函可稽。雖丙○○未於本件言詞辯論終
      結前為被告法定代理人聲明承受訴訟，惟因被告前已委任
      謝佳伯律師為其訴訟代理人，依上開規定，本件訴訟程序
      並不當然停止，而於本件判決送達後始當然停止。茲據丙
      ○○於98年8月17日具狀為被告之法定代理人聲明承受訴
      訟，合於上開規定，應予准許。
  三、解釋意思表示，應探求當事人之真意，不得拘泥於所用之
      辭句。本件兩造契約第6條第1項第7款規定：「工程期限
      未達一年者，不按物價波動之影響而調整工程款；工程預
      定進度表中之工程期限達一年（365天）者，按物價指數
      調整計算。…」等語（本院卷第20頁）。惟：
    所謂「工程預定進度表中之工程期限達一年（365天）」
      者，並未明定該365天係指「工作天」或「日曆天」。
    工程界之慣例，對於工程期限之計算方式，大致有「工作
      天」、「日曆天」、及「限期完工」等方式。被告公司之
      工程預定進度表說明欄一「履約期限」亦係預定「工作天
      」、「日曆天」、及「限期完工」等三種方式以供勾選（
      詳本院卷第52頁）。而所謂「工作天」，係指實際可供施
      作承攬工程之天數而言，兩造契約第7條第2款規定：「以
      工作天計算者：星期例假日、國定假日或民俗假日等不計
      入，但免計工期之日，乙方如有施作者，應計入工期。其
      工作天計算，如下下列情事之一，且全天確無工人到工地
      施工者，得不計工作天：1.不可歸責乙方（指原告）之事
      由……2.因氣候因素，須甲方（指被告）人員認可者：(1)
      雨天之雨量已達影響正常工作之進行，上午下雨者全天不
      計工作天，下午下雨者不計半天工作天……3.下列期日約
      定免計工期，惟如有出工，則工期照計：1.國定假日……
      」（本院卷第21頁、第22頁以下）等語，亦同此義；故工
      作天既係可供工作之天數，當無以「年」計之理。反觀所
      謂之「日曆天」，原則上係指工程自規定之開工日起，按
      曆法連續計算之日曆天數（惟當事人可基於私法自治之原
      則，約定星期例假、國定假日、民俗假日或選舉日均不計
      工期，參照本院卷第21頁兩造契約第7條第1款(一)之約定）
      ，僅「365日曆天」構成1「年」之觀念。由此參照被告公
      司為辦理本件工程採購之採購須知第8條第6款記載稱：「
      工程期限未達一年者，不按物價波動之影響而調整工程款
      。工程預定進度表中之工程期限達1年（365日曆天）者，
      按物價指數調整計算。…」，亦係以365日曆天為1年。由
      此被告之招標文件及契約之文義整體以觀，兩造契約第6
      條第1項第7款所規定之「工程期限達一年（365天）」，
      係指365個日曆天而言，並不生兩造契約第3條第2款(一)所
      稱：「契約條款優於招標文件內之其他文件所附記之條款
      」，應先適用契約條款之問題。
    再按工程款之所以應按物價指數調整，其原因在於工程承
      攬契約之履行如需經歷相當之時間，因國內外社會經濟情
      況或有激烈之變化，在工程契約履行期間承攬人遭遇物價
      鉅幅波動導致工程所需材料價格超乎預期之飆漲，產生工
      程物料採購成本負擔過重之情形，若對物價之因素不予考
      量全由承攬人承擔，不免使承攬人負擔過高之風險，有失
      事理之平。而物價係隨自然之日曆天數經過而波動，與所
      經過之天數是否為工作天、非工作天無涉。故解釋兩造契
      約第6條第1項第7款所規定之「工程期限達一年（365天）
      」，自係指365個日曆天，始合於兩造契約約定之目的。
  四、本件系爭工程自95年12月12日開工，97年7月1日竣工，歷
      經568日曆天，且未逾工程期限，並已逾契約所約定之365
      日曆天，此為兩造所不爭。原告依兩造契約第6條第1項第
      7款之約定，請求按物價指數調整計算工程款，自屬有據
      。而依按物價指數調整計算工程款為3,591,606元，此亦
      為兩造所不爭，從而，原告依兩造契約之約定，請求被告
      給付3,591,606元，並自起訴狀繕本送達之翌日起至清償
      日止，按法定利率計付之遲延利息，於法有據，應予准許
      。兩造陳明願供擔保請准宣告假執行及免為假執行，經核
      均無不合，爰分別酌定相當之金額，併予准許之。
  五、本件事證已致明確，兩造其餘主張及所提證據與本院上開
      論斷無涉或無違，不予贅述。
伍、結論：原告之訴為有理由，依民事訴訟法第78條、第390條
    第2項、第392條第2項，判決如主文。
中    華    民    國    98    年    8     月    25    日
                  民事第四庭    法  官  王  銘
正本係照原本作成。
如對本判決上訴，須於判決送達後20日內向本院提出上訴狀。
中    華    民    國    98    年    8     月    25    日
                                書記官  廖春玉


司法院資訊處製作；財團法人民間司法改革基金會備份。
